【裁判字號】    94,訴,3424
【裁判日期】    950404
【裁判案由】    常業詐欺等
【裁判全文】
臺灣高雄地方法院刑事判決              94年度訴字第3424號
公  訴  人  臺灣高雄地方法院檢察署檢察官
被      告  乙○○
上列被告因常業詐欺等案件，經檢察官提起公訴（94年度偵字第
6432號、7395號、7832號）及移送併辦（94年度偵緝字第2070號
），本院判決如下：
    主  文
乙○○幫助意圖為自己不法之所有，以詐術使人將本人之物交付
，處有期徒刑伍月，如易科罰金，以參佰元折算壹日。
    事  實
一、乙○○明知詐騙集團經常利用他人之金融帳戶轉帳，以掩飾
    犯罪不法所得，並逃避執法人員之查緝，而提供自己之金融
    帳戶之存摺、提款卡及密碼予他人使用，可能被詐騙集團所
    利用，以遂行渠等詐欺犯罪之目的，竟仍容任上開結果發生
    ，基於幫助他人實施詐欺取財犯罪之不確定故意，於民國93
    年11月4 日，在高雄市苓雅區○○○路90號附近，將其所有
    華南商業銀行（下稱華南銀行）光華分行帳戶（帳號：0000
    00000000號）、合作金庫銀行（下稱合庫銀行）北高雄分行
    帳戶（帳號：00 00000000000000 號）、中華郵政股份有限
    公司（下稱中華郵政公司）新興郵局帳戶（帳號：00000000
    000000號）、第一商業銀行（下稱第一商銀）五甲分行帳戶
    （帳號000000000000號）之存摺、金融卡及密碼，交予姓名
    年籍均不詳、綽號「阿文」、「阿章」之詐騙集團成員使用
    ，而幫助他人使用上開帳戶遂行詐欺取財犯行。上開詐騙集
    團成員取得帳戶後，旋基於意圖為自己不法所有之詐欺犯意
    聯絡，連續為下列犯行：
  (一)於93年11月4 日晚上8 時35分許，假冒甲○○之弟吳經緯身
    份，撥打電話向甲○○佯稱因為人作保欠款新台幣（下同）
    20萬元，急需調款償還債主，致甲○○因此陷於錯誤，依其
    指示於同日晚上8 時40分許，至臺北縣板橋市○○路○ 段23
    6 號7 —11便利超商內之中國信託商業銀行自動櫃員機，分
    3 次匯款2 萬1 千元、2 萬5 千元與5 萬4 千元至乙○○前
    開華南銀行光華分行帳戶。
  (二)於93年11月9 日晚上8 時43分許發送手機簡訊予丁○○，匡
    稱其信用卡在台北市松山區有刷費刷卡17,800元之紀錄，致
    未在該處刷卡消費之丁○○陷於錯誤，以為信用卡遭人盜刷
    ，依該簡訊所留00-00000000 號電話回電查詢，再依指示轉
    撥00-00000000 號電話，於同日晚上10時12分許，依詐騙集
    團成員指示，至高雄市○○區○○路3 號83支郵局之提款機
    ，先後匯款2,683 元與9,926 元至乙○○前開合庫北高雄分
    行帳戶。
  (三)於93年11月17日上午10時許，撥打電話向己○○訛稱其女因
    代人作保積欠20萬元及利息32萬元未還，現人在他們手上，
    需付清款項，始能放人等語，致己○○因此陷於錯誤，於同
    日上午11時28分，至彰化市○○路郵局，依指示匯款9 萬99
    ,970 元 至乙○○前開新興郵局呂帳戶。
  (四)於93年12月8 日下午某時，假冒聯合徵信中心人員撥打電話
    向戊○○訛稱有1 筆信用卡消費款未結，恐遭人詐騙等語，
    致戊○○因此陷於錯誤，依指示於同下午5 時20分許，至台
    中市○○區○○路4 段文心郵局提款機，匯款35,992元至呂
    麗玲前開第一商銀五甲分行之帳戶。上開甲○○、丁○○、
    己○○、戊○○遭詐騙金額，經匯入呂麗玲帳戶後，旋遭提
    領一空。嗣因其等察覺受騙後，報警循線查獲上情。
二、案經被害人己○○訴由高雄市政府警察局新興分局，及台灣
    台中地方法院檢察署檢察官自動檢舉後，呈請台灣高等法院
    檢察署另轉台灣高雄地方法院檢察署偵查起訴，及移送併案
    審理。
    理  由
壹、程序部分：
    按被告以外之人（包括證人、鑑定人、告訴人、被害人及共
    同被告等）於審判外之陳述雖不符刑事訴訟法第159 條之1
    至之4 等4 條之規定，而經當事人於審判程序同意作為證據
    ，法院審酌該言詞陳述或書面陳述作成時之情況，認為適當
    者，亦得為證據（刑事訴訟法第159 條之5 第1 項參照）。
    立法意旨在於傳聞證據未經當事人之反對詰問予以核實，原
    則上先予排除。惟若當事人已放棄反對詰問權，於審判程序
    中表明同意該等傳聞證據可作為證據，基於尊重當事人對傳
    聞證據之處分權，及證據資料愈豐富，愈有助於真實發見之
    理念，且強化言詞辯論主義，使訴訟程序得以順暢進行，上
    開傳聞證據亦均具有證據能力。查證人甲○○、丁○○、己○○、戊○○等人於警詢中所為證述，性質雖屬傳聞證據，
    惟因其等所為上開警詢筆錄內容，業經被告於審判程序同意
    作為證據，本院復審酌上開筆錄作成時，並無不當取供或人
    情干擾或壓力之情形，因此其於警詢時之證言，自有證據能
    力。
貳、實體部分：
一、訊據被告固不否認曾於上揭時、地，將金融帳戶存摺、提款
    卡及密碼等物交予姓名年籍均不詳、綽號「阿文」、「阿章
    」之男子，惟矢口否認有何幫助詐欺犯行，辯稱：伊因經濟
    困頓，於93年10月28日見蘋果日報刊登可助人貸款之廣告，
    遂依報載電話聯絡，並於93年11月4 日相約在高雄市苓雅區
    ○○○路90號見面，之後到場者自稱綽號為「阿文」及「阿
    章」，並向伊告知只要能提供金融帳戶存摺、提款卡及密碼
    資料，就能幫助貸款，伊信以為真，即將前開金融帳戶存摺
    等物交予「阿文」及「阿章」云云。經查：
  (一)前揭華南銀行、合作金庫、中華郵政公司、第一商銀帳戶，
    均為被告所開立一節，除據被告坦白承認外，復有前揭4 帳
    戶之開戶資料存卷可參。又上揭證人即被害人甲○○、丁○○、己○○、戊○○遭詐騙集團成員施詐術詐騙，致其等陷
    於錯誤，分別匯款入被告上開帳戶之事實，除據其等於警詢
    中證述明確外，復有其等匯款及上開帳戶之存款往來明細資
    料等件在卷可憑，自足堪採認。
  (二)被告雖辯稱係為申請貸款始提供上開帳戶予他人云云。惟查
    ，現今社會欲向金融單位借款，往往需親自辦理，並視己身
    信用狀況及借款金額多寡，提供相當擔保，經過對保等程序
    ，始得順利貸得金額等情，應屬眾所周知之理，被告既曾聲
    請上開數金融帳戶使用，顯見並非完全未曾與金融機關接觸
    之人，對上情自難諉為不知，是其僅單憑報章廣告所載，即
    認交付帳戶予他人即可順利貸得款項，已與常理有悖。再者
    ，被告為求順利貸得款項，除前開金融帳戶存摺外，尚將金
    融卡及密碼一併交予他人等情，據其到庭自承甚明，惟該綽
    號「阿文」、「阿章」之人為助被告貸款，為何需取得金融
    卡及密碼等物，被告初於偵查中陳稱：當時我曾質疑為何借
    錢需要提供密碼，該人表示銀行要審核，並且說我帳戶內又
    沒有錢，要我不要擔心等語（見94年度偵字第6432號卷第35
    頁），後於審理中改稱：因為阿文等人說要幫我作假交易資
    料，可將錢存入我戶頭後再提領出來，增加與銀行交易紀錄
    ，會更容易借到錢，所以才需要我的密碼等語（見本院卷第
    19頁），被告對「阿文」、「阿章」欲取得密碼之原因，所
    辯前後反覆，已足徵其辯詞難令人盡信。
  (三)被告為佐其確為辦理貸款，始將上開帳戶等物交予他人，尚
    於偵查中陳稱：辦理貸款過程中，該阿文、阿章等人曾向我
    拿取徵信費、手續費共1 萬多元，我也曾應其等要求，至鳳
    山市○○路上某郵局匯款2 次，第1 次匯款未超過2 千元，
    第2 次匯款則係支付律師見證費347 元等語（見上偵查卷第
    60、61頁），惟後於本院審理中又改稱：幫我辦理貸款之人
    ，還有向我收取徵信費用6 千元，我在與他們見完面後第3
    日，即到九如路和堯山街之郵局匯款給他，當時他給的戶名
    是吳榮昌，局號為：0000000 號、帳號為000000 0號等語（
    見本院卷第19頁），則被告對其匯付金錢之名義及數額，所
    言根本前後不一，且經台灣高雄地方法院檢察署檢察官，暨
    本院依被告所述匯款資料，向中華郵政公司查詢結果，於被
    告所述時間，根本未有其所稱匯款紀錄等情，有該公司94年
    7 月1 日鳳營字第940100963 號、95年2 月6 日高營字第95
    2000591 號函文2 紙存卷可參（見上開偵查卷第64頁、本院
    卷第34頁），被告辯稱有匯付費用予阿文、阿章等人云云，
    顯亦與事實不符。
  (四)被告另抗辯其後因貸款未成，又無法聯絡上「阿文」、「阿
    章」，懷疑自己遭詐騙，曾於93年11月26日至警察局報警等
    情，固提出高雄市政府警察局苓雅分局受理刑事案件報案三
    聯單1 紙為證，惟被告早於93年11月4 日即將帳戶存摺交予
    他人，見貸款未成，為何遲至同年月26日始至警局報案等情
    ，據其於本院準備程序中陳稱：幫我辦貸款的人原本說1 個
    星期內可以處理好，後來就沒有再聯絡了，而我沒有停掉帳
    戶的原因，是怕帳戶停掉後，貸款的錢如果匯到我帳戶來，
    就領不到了，猶豫之中，帳戶即遭人利用等語（見本院卷第
    19頁），後於審理中改稱：當時貸款沒有出來，我隨即打手
    機詢問幫忙貸款之人，但一直無法接通，才知道被騙，於是
    馬上打電話至各銀行辦理止付，但因銀行要求本人親自到場
    處理，我因為怕他們叫警察捉我，所以沒有去辦理止付，但
    有去報警等語（見本院卷第55頁），則被告見貸款不成，是
    否曾與「阿文」、「阿章」聯絡？又是否曾致電銀行停止帳
    戶？先後所陳又見反覆，且其陳稱因怕警方逮捕，所以未至
    銀行停止帳戶，惟後又願主動報警處理，前後轉折，亦非合
    理，已足認其所辯，確有諸多啟人疑竇之處，參以其於93
    年11月26日報警之時，被害人甲○○、丁○○、己○○等人
    早經詐騙集團成員，施用詐術詐騙既遂，所匯款項亦經提領
    一空等情，已如上述，是被告在詐騙集團遂行詐欺取財犯行
    完畢後，始主動報警之所為，仍難資為對其有利之認定。綜
    上所述，被告抗辯係為申辦貸款所用，始將上開帳戶交予他
    人云云，顯係臨訟卸責之詞，難認可採。
  (五)按金融帳戶為個人理財之工具，申請開設金融帳戶並無任何
    特殊之限制，一般民眾只須提出身分證、印章皆能自由申請
    開戶，並得同時在不同金融機構申請多數存款帳戶使用，此
    乃眾所週知之事實，且依一般人之社會生活經驗，倘係合法
    收入，本可自行向金融機構開戶使用，而無蒐集他人帳戶之
    必要，苟見他人不自行申請開立帳戶而蒐集不特定人之帳戶
    使用，衡情應可知悉被蒐集之帳戶係被利用為與財產有關之
    犯罪工具。邇來，利用人頭帳戶作為出入帳戶，而向不特定
    民眾詐取金錢之犯罪案件層出不窮，且經媒體廣為披載，被
    告係智力成熟之人，對此應知之甚詳，竟仍將前開帳戶之存
    摺、提款卡等物提供予他人使用，其對於帳戶存摺等物係交
    予詐騙集團成員，且該詐欺集團欲利用其所交付之帳戶，用
    於犯罪之使用，顯屬可以預見其發生，且並不違背其本意，
    足見被告應有幫助詐欺集團利用前開帳戶作為詐欺取財不法
    使用之不確定故意存在，要屬無疑。本案事證明確，被告犯
    行堪以認定。
二、論罪科刑部分：
  (一)按刑法上之幫助犯，係對於犯罪與正犯有共同之認識，而以
    幫助之意思，對於正犯資以助力，而未參與實施犯罪之行為
    者而言（最高法院75年度台上字第1509號、84年度台上字第
    5998號、88年度台上字第1270號判決參照）；是以，如未參
    與實施犯罪構成要件之行為，且係出於幫助之意思提供助力
    ，即屬幫助犯，而非共同正犯。本件被告雖提供上開帳戶之
    存摺、提款卡及密碼予綽號「阿文」、「阿章」之人所組成
    之詐騙集團使用，使該詐騙集團成員得基於詐欺取財之概括
    犯意聯絡，向被害人甲○○、丁○○、己○○、戊○○施用
    詐術，致使其等陷於錯誤，匯款至被告上開帳戶內，而遂行
    詐欺取財之犯行。惟被告單純提供帳戶供人使用之行為，並
    不等同於向被害人施以欺罔之詐術行為，且亦無證據證明被
    告有參與詐欺取財犯行之構成要件行為，是被告提供帳戶之
    存摺、提款卡及密碼供人使用之行為，僅對於該詐騙集團遂
    行詐欺取財犯行，資以助力而已，核其所為，係犯刑法第33
    9 條第1 項詐欺取財罪之幫助犯，依刑法第30條第2 項規定
    ，按正犯之刑減輕之。又上開詐騙集團先後向被害人等詐騙
    之詐欺取財行為，均時間緊接，手法相似，所犯係構成要件
    相同之罪，顯基於概括犯意反覆為之，應論以連續犯，是被
    告同時提供4 帳戶之幫助詐欺取財犯罪，容由詐欺集團之正
    犯使用而連續詐欺4 被害人，係以1 行為觸犯數罪名，為同
    種想像競合犯，應依刑法第55條規定，從一幫助詐欺罪處斷
    。公訴意旨雖未論及被告將第一商銀五甲分行帳戶存摺等物
    交予詐欺集團，而使戊○○遭詐騙之事實，惟因該部分事實
    ，與前經起訴並經判決有罪之部分，有想像競合犯裁判上一
    罪關係，已如前述，應為起訴效力所及，本院自應併予審究
    。
  (二)公訴意旨雖認被告提供其所有上述帳戶予詐騙集團使用，所
    為係犯刑法第30條第1 項、第340 條之幫助常業詐欺罪云云
    ，惟刑法上所謂常業犯，須有賴某種職業為業之意，且有反
    覆以同種類行為為目的之社會活動事實表現於外，始足當之
    。查本案被告所稱交付帳戶予綽號「阿文」、「阿章」之男
    子，既未到案，亦未經訊問，可否僅憑嗣後共有4 名被害人
    遭詐騙約25萬元匯款入被告上揭帳戶，即認其等有賴詐取他
    人財物為業之意，已非無疑。況被告固能預見詐騙集團有可
    能將其帳戶供作不法詐取他人財物之用，惟其所為畢竟非係
    詐欺罪之構成要件行為，是其與詐騙集團就如何向不特定人
    施詐一節，實難認有何犯意聯絡及行為分擔，參以其對綽號
    「阿文」、「阿章」者之真實姓名及背景亦一無所知，故對
    「阿文」、「阿章」是否以詐騙為常業，亦難認事先即得預
    見，是其主觀上顯非基於幫助犯常業詐欺罪而提供其所有帳
    戶，公訴意旨上開所認容有誤會，起訴法條尚有未洽，應予
    變更。爰審酌被告將個人帳戶提供他人犯罪使用，紊亂社會
    正常交易秩序，並使不法之徒藉此輕易詐取財物，致檢警執
    法人員難以追查緝捕，助長詐騙集團詐取財物之犯罪風氣，
    所造成危害自非輕微，且犯後復飾詞狡卸，態度難認良好等
    一切情狀，量處如主文所示之刑，並諭知易科罰金之折算標
    準。至被告前開帳戶存摺、提款卡，雖係供犯罪所用之物，
    然其既已交付詐欺集團人員使用，顯已移轉其所有權予前揭
    集團人員，而非被告所有，且均非違禁物，亦無證據足資證
    明係屬應沒收之物，又因幫助犯不適用責任共同之原則，對
    正犯所有供犯罪所用或因犯罪所得之物，勿庸併為沒收之宣
    告（最高法院88年度臺上字第6234號判決參照），爰不另為
    沒收之宣告，併予敘明。
三、公訴意旨另認被告上開犯行，係屬92年8 月6 日起施行之修
    正後洗錢防制法第2 條第2 款之掩飾他人因重大犯罪所得財
    物，應依同法第9 條第2 項處斷云云。然按：『洗錢行為係
    指行為人為掩飾或隱匿自己或他人重大犯罪所得財物或財產
    上之利益（洗錢防制法第二條第一款），或行為人收受、搬
    運、寄藏、故買或牙保他人因重大犯罪所得財物或財產上之
    利益（同法第2 條第2 款）。按洗錢防制法之制定，旨在規
    範特定重大犯罪（詳見該法第3 條）不法所得之資金或財產
    ，藉由洗錢行為，諸如經由各種金融機關或其他交易管道，
    轉換成為合法來源之資金或財產，以切斷資金與當初犯罪行
    為之關連性，俾便於隱匿其犯罪行為或該資金不法來源或本
    質，以逃避追訴、處罰。該法之制定背景，主要係針對預防
    鉅額贓款，經由洗錢行為轉變為合法來源，造成資金流向之
    中斷，使偵查機關無法藉由資金之流向，追查不法前行為之
    犯罪行為人。足見其所保護之法益為國家對特定重大犯罪之
    追訴及處罰，此觀該法第1 條已明定：「為防制洗錢，追查
    犯罪，特制定本法」，而對不法之前行為其所侵害之一般法
    益，因已有該當各行為之構成要件加以保護，自非該法之立
    法目的甚明。又該法第2 條第1 款之洗錢行為，除利用不知
    情之合法管道（如金融機關）所為之典型行為外，固尚有其
    他掩飾、藏匿犯特定重大犯罪所得財產或利益之行為，但仍
    須有旨在避免追訴、處罰而使其所得財物或利益之來源合法
    化，或改變該財物或利益之本質之犯意，始克相當」、「是
    否為洗錢行為，自應就犯罪全部過程加以觀察，包括有無因
    而使重大犯罪所得之財物或財產上利益之性質、來源、所在
    地、所有權或其他權利改變，因而妨礙重大犯罪之追查或處
    罰，或有無阻撓或危及對重大犯罪所得之財物或財產上利益
    來源追查或處罰之行為在內」（最高法院92年度台上字第36
    39號、91年度台上字第4956號判決參照）。查本件詐欺集團
    固利用被告之帳戶存簿、提款卡以取得詐欺所得，確實增加
    偵查機關追查該詐欺集團之困難，但該集團成員要求被害人
    將金錢匯入被告帳戶之行為，本即係該詐欺集團為實施其詐
    欺取財行為之犯罪手段，並非於取得財物後，另為掩飾、隱
    匿其詐欺所得之行為，亦非被告以提供帳戶之方式，於該詐
    欺集團實施詐欺犯罪騙得財物後，為之掩飾、隱匿犯罪財物
    ，此由被害人係直接依詐欺集團之指示將金錢匯入被告帳戶
    等情可得而知。而偵查機關亦得藉由被害人匯款之帳戶，掌
    握資金來源之不法性，據以追查資金之流向，資金與當初犯
    罪行為之關連性並未因被告提供自己帳戶供詐欺集團使用而
    被切斷，被告單純提供帳戶交由詐欺集團用作被害人匯款之
    用之行為，更未因而漂白或使詐欺集團騙取之所得財物之來
    源合法化，或改變該財物之本質，顯無法達隱匿該犯罪集團
    犯罪所得之目的，核與前揭洗錢防制法規範之目的、對象均
    不相符，自不能以洗錢防制法第9 條第2 項之罪論處。此外
    ，本院復查無被告有何公訴人所指之洗錢犯行，惟公訴意旨
    認此部分與前揭論罪科刑之幫助詐欺罪間，有想像競合關係
    ，屬裁判上一罪，爰不另為無罪之諭知。
據上論斷，應依刑事訴訟法第299 條第1 項前段、第300 條，刑
法第30條第1 項前段、第2 項、第339 條第1 項、第55條、第41
條第1 項前段，罰金罰鍰提高標準條例第1 條前段、第2 條，判
決如主文。
本案經檢察官丙○○到庭執行職務。
中    華    民    國    95    年    4     月    4     日
                  刑事第十二庭  審判長法  官  施柏宏
                                      法  官  林書慧
                                      法  官  黃宗揚
以上正本證明與原本無異。
如不服本判決，應於收受送達後10日內向本院提出上訴書狀。
中    華    民    國    95    年    4     月    4     日
                                      書記官  王壹理
中華民國刑法第339條
(普通詐欺罪)
意圖為自己或第三人不法之所有，以詐術使人將本人或第三人之
物交付者，處5 年以下有期徒刑、拘役或科或併科1 千元以下罰
金。
以前項方法得財產上不法之利益或使第三人得之者，亦同。
前二項之未遂犯罰之。
中華民國刑法第30條
(從犯及其處罰)
幫助他人犯罪者，為從犯。雖他人不知幫助之情者，亦同。
從犯之處罰，得按正犯之刑減輕之。


司法院資訊處製作；財團法人民間司法改革基金會備份。
